【裁判字號】    88,訴,21
【裁判日期】    890629
【裁判案由】    常業重利
【裁判全文】
臺灣嘉義地方法院刑事判決                            八十八年度訴字第二一號
    公  訴  人  臺灣嘉義地方法院檢察署檢察官
    被      告  己○○
右列被告因重利等案件，經台灣嘉義地方法院檢察官提起公訴（八十七年度偵字第七
二二六號）及台灣高雄地方法院檢察署檢察官移送併辦（台灣高雄地方法院檢察署八
十七年度偵字第一四二五八號），本院判決如左：
    主  文
己○○共同常業重利，處有期徒刑壹年陸月，併科罰金貳萬玖仟元，罰金如易服勞役
，以參佰元折算壹日。又共同以強暴脅迫，使人行無義務之事，處有期徒刑貳年。應
執行有期徒刑參年伍月，併科罰金貳萬玖仟元，罰金如易服勞役，以參佰元折算壹日
。
扣案如附表二所示編號三至編號五所示之物均沒收。
    事  實
一、（一）己○○自民國八十六年十月間某日起，夥同鄧智文（另案由台灣高雄地方
    法院審理中）等人，基於趁人急迫、輕率、無經驗而貸與金錢以收取與原本顯不
    相當之重利並恃所獲取之重利為其等日常生活之資之常業犯意聯絡，合組地下錢
    莊之犯罪集團，先分別在聯合報（嘉義版）、中華日報（台南版）等報紙刊登借
    貸金錢廣告，並以00--0000000、00--0000000、00-- 0
    000000號等線電話作為聯絡之工具，在嘉義、台南、高雄、屏東等地區招
    來不特定人貸與金錢以收取與原本顯不相當之重利。該犯罪集團先後於如附表一
    編號一至編號五所示之時間、地點，趁如附表一借款人欄所示之辛○○、庚○○
    、戊○○、乙○○、甲○○等人因需錢恐急之急迫狀況而貸與相當金錢，並收取
    如附表所示與原本顯不相當之重利。（二）嗣如附表一所示編號四之借款人乙○○因借款無法如期償還，該犯罪集團之己○○遂於八十六年十二月間某日至乙○○位於嘉義縣民雄鄉○○村○○街十六之十七號三樓家中索債，乙○○因表示無
    錢償還，己○○隨即另起強暴脅迫之犯意，先對林女脅迫稱：「不拿東西來抵債
    ，走著瞧」等語，使林女心生畏懼，復進一步未經乙○○同意擅自強取林女所保
    管使用，其夫陳宗豪所有，一九九六年七月出廠，排氣量一千九百九十一ＣＣ，
    車號為ＪＡ--２５５０號福特牌天王星自小客車鑰匙逕自開走該車用以抵償債務
    ，林女雖不同意然卻無力阻止，而使林女行此無義務之事。（三）己○○又於八
    十七年十一月二十七日，與如附表所示編號五之借款人甲○○相約在嘉義市○○
    街一七五之一號前欲收取所欠之利息時，為警當場查獲己○○駕駛上開乙○○所
    有車號ＪＡ--２５５０號自小客車，並自己○○身上起出如附表二所示編號一至
    編號五所示之物，隨即警方並循線至該犯罪集團己○○、鄧智文等人所投宿位於
    高雄市金巴黎旅社一零零七室之住處內查獲如附表二所示編號六至十五之物。
二、案經嘉義市警察局報告台灣嘉義地方法院檢察署檢察官偵查起訴及高雄市政府警
    察局報告台灣高雄地方法院檢察署檢察官移送併辦。
    理   由
一、訊據被告己○○固坦承確曾於如附表所示編號一、二之時間、地點借錢與甲○○
    、乙○○，然否認有常業重利與強制之妨害自由犯行，辯稱：（一）其與甲○○
    、乙○○皆朋友，借錢均未言明利息，且乙○○亦自願將車讓渡，並簽有讓渡書
    ；（二）甲○○於八十七年十二月十日偵查中已經供稱：警訊內容不實在，伊向
    被告借錢小條的沒拿，借十萬就拿三千元，並無重利之行為；而乙○○則供稱係
    看報紙刊登之廣告打電話向自稱「林先生」之人借錢，於被告言明利息與歸還日
    期後，乙○○仍願意向被告借貸，顯然並非在急迫、輕率或無經驗下所為之借貸
    行為，亦非重利之犯行；而乙○○亦係自願將車號Ｊ５--２５５０號自小客車交
    由被告工作質押，而非被告脅迫所為；乙○○於本院八十八年一月二十一日調查
    審理時亦供稱：「（問：被告有說無錢還，拿東西抵押，不然走著瞧？）無」等
    語；（三）被告並無如附表一所示編號三、四、五之借錢行為，其既不認識亦未
    借錢與戊○○、辛○○、庚○○等三人，而警方在被告住處高雄市金巴黎旅館內
    搜得之該三人之借貸帳單，實係被告之友「阿忠」所寄放在被告處之東西，被告
    並未借錢與該三人云云。
二、經查：（一）右揭事實欄（一）之事實，業經如附表一所示編號一至五之各借款
    被害人戊○○（參高雄市政府警察局八十七年六月二十日警訊筆錄）、辛○○、
    庚○○（辛○○、庚○○部分，參高雄市政府警察局八十七年七月二十三日警訊
    筆錄）、乙○○、甲○○（乙○○、甲○○部分，參嘉義市警察局八十七年十一
    月二十七日警訊筆錄）等五人分別於警訊中指述綦詳；（二）被告己○○經警查
    獲後，初於嘉義市警察局警訊時辯稱：「甲○○是我認識二、三個月的朋友....
    利息由甲○○清還債務後，自行決定多少。」（參嘉義市警察局警訊卷第二頁正
    面）；「乙○○是我認識二、三個月之朋友..... 乙○○向我借款十三萬元時，
    並未談論到利息。」；又於台灣嘉義地方法院檢察署檢察官偵查時亦一再矢口否
    認有重利犯行（參台灣嘉義地方法院檢察署八十七年度偵字第七二二六號偵查卷
    第五頁背面至第六頁正面），然依被告上開所辯內容，甲○○、乙○○均係其「
    認識二、三個月的朋友」，何以願在無其他擔保之情況下提供高額金錢借貸？又
    既然係金錢借貸，卻又未商談利息比例？而借款之利息計算竟由債務人「自行決
    定多少」？殊難令人想像被告與乙○○、甲○○間之信用關係，其所辯之不符常
    情至為顯然；（三）被害人甲○○於偵訊中雖翻異前供改稱：「（向被告借錢）
    小條的沒有拿，如借十萬，就拿三千元」（參八十七年度偵字第七二二六號偵查
    卷第二十一頁），然於當庭就檢察官對其質以為何作與警訊中之指述相反之供述
    時，卻又無言以對，甲○○於偵訊末並稱係不想連累朋友云云（參同日筆錄第二
    十二頁）；而被害人辛○○於本院調查時，亦一反其警訊中之供述，改稱：「沒
    有（向己○○借錢）」「警察說無法銷案，叫我這樣說」云云；然如被告均無如
    前開事實欄所載如附表一所示編號二、四之犯行，則甲○○、辛○○於警訊中如
    何為如前開般內容詳盡之指述？該二人其後雖於偵查中改變前詞，顯均係事後已
    受外力之影響始為迴護被告之語，自以二人於警訊中之指述為可採；（四）乙○○於偵查中（偵查卷第三十三頁背面、第三十四頁正面）、本院審理調查中（參
    本院八十八年一月二十一日調查筆錄）之迭次指述均明確詳實且前後一致；又被
    告所駕駛乙○○之夫陳宗豪所有自小客車係一九九六年七月出廠，此有該車行車
    執照影本在卷可佐，而被告與乙○○間之借款債務僅十二萬元，亦為被告所不爭
    執，從被告取走該車時（八十六年十二月）計算，該車係僅使用一年餘之汽車，
    被告如非以暴力手段，乙○○為何願以該甫出廠一年多之二千西西自小客車供作
    抵償價值顯不相當之十二萬元債務？（五）經本院傳訊高雄市政府警察局承辦訊
    問並製作庚○○、辛○○警訊筆錄之警員丙○○、嘉義市警察局製作製作甲○○
    警訊筆錄之警員丁○○到庭，亦均指稱庚○○、辛○○、甲○○等被害人於警訊
    中之指述均係依其個別自由意志所為，警訊內容確係當時被害人所供述，且經警
    方提供口卡供被害人指認無訛（參本院八十九年一月十日調查筆錄）；（六）又
    衡之被告戶籍設在雲林縣莿桐鄉，居所則在台北縣土城市等情，業據被告供陳在
    卷，復有被告戶籍謄本可佐，何以會在高雄市租住賓館？又何以會到高雄、嘉義
    地區借貸金錢與他人？被告雖辯稱係在高雄發生車禍靜養，然發生車禍竟會在住
    居所以外之處租住賓館養病之情，亦與常情有違；（七）警方在嘉義地區查獲被
    告時，除當場自被告身上起出如附表二所示編號一至五之物外，警方並循線至被
    告租住之高雄市金巴黎賓館一零零七號室處所起出如附表二所示編號六至十五之
    物觀之：包括編號七放款評估紀錄空白表格三十張、編號八高雄市地圖、編號九
    行動電話一具、編號十金融卡六張、編號十一寶島商業銀行代收票據憑摺二本、
    編號十二記事本二本（其中一本內載有「文薪資１４０００，銘薪資２００００
    ，房租住宿費，手機修理費、電話轉接費、雜支」等該犯罪集團各種薪資等費用
    支出之統計記載，另一本則載有遍及屏東、高雄地區，各不詳代號、電話號碼、
    帳號等之放款明細）、編號十三存摺十本（己○○為戶名者有六本，鄧智文、蕭
    世東戶名各一本、黃燦文戶名二本）、編號十四黃燦文戶名之寶島商業銀行代收
    票據憑摺二本、編號十五之木質印章七顆等物，被告雖均託言係綽號「阿忠」之
    友人所寄放云云，惟顯係卸責之語，足徵被告確有與他人共同經營地下錢莊之犯
    行；此外並有八十七年十一月二十七日聯合報雲嘉版第五十五版之放款分類廣告
    在卷可佐；綜上各情，被告前開辯詞均係卸責之語而無足採信，事證已臻明確，
    其犯行堪以認定。
三、查：被告另所辯稱其係以水泥為業，然自本件被告等所營之錢莊，其重利犯行次
    數之繁多，所收利息利率之豐厚，足徵被告係反覆以貸與他人金錢以取得與原本
    顯不相當重利為其日常生活之事業並恃此維生，已屬以重利放款為常業；是核被
    告前開所為，係犯刑法第三百四十五條之常業重利罪、第三百零四條第一項之妨
    害自由罪。而被告與鄧智文有犯意聯絡、行為分擔，為共同正犯；其所犯上開二
    罪，犯意個別，構成要件互殊，應分論併罰。末審酌被告年輕不思努力，犯後且
    不知悔改，矢口否認犯行，又拒絕供出其餘共犯去向，足認惡性匪淺，嚴重影響
    社會治安，爰量處如主文所示之刑，併諭知罰金易服勞役之折算標準，以示懲儆
    。本件扣案如附表二所示編號三（本票二十四張）、編號五（行動電話一具）之
    物，係供被告犯罪所用之物，為被告所有，而如附表二所示編號四現金新台幣五
    萬四千元，則係被告犯罪所得之物，均依刑法第三十八條第一項第二款、第三款
    諭知沒收。至如附表二所示編號一、編號二所示之物，均非被告所有；編號六至
    十五之物則係同案犯嫌鄧智文另在台灣高雄地方法院審理所扣案之物，依主從一
    體之原則，爰不於本案沒收，並檢還台灣高雄地方法院，併此說明。
四、台灣高雄地方法院檢察署檢察官移送併案（案號：台灣高雄地方法院檢察署八十
    七年度偵字第一四二五八號）審理部分，與業經起訴之本案為裁判上一罪之同一
    案件，該部犯罪事實雖未據起訴，本院亦應加以審究，附此敘明。
據上論斷，應依刑事訴訟法第二百九十九條第一項前段，刑法第二十八條、第三百零
四條第一項、第三百四十五條、第四十二條第二項、第三十八條第一項第二款、第三
款，罰金罰鍰提高標準條例第一條前段、第二條，判決如主文。
本案經檢察官游悅晨到庭執行職務。
中    華    民    國      八十九      年    六      月    二十九    日
                                      臺灣嘉義地方法院刑事第二庭
                                          法  官  黃國益
右正本證明與原本無異。
如不服本判決，應於判決送達後十日內，向本院提出上訴狀。
                                          書記官  蔡金保
中    華    民    國      八十九      年    七      月    十      日
附表一：己○○常業重利犯案時間地點一覽表
 ┌──┬──────┬────────┬───────┬───────┐
 │編號│   時間     │     地點       │ 金額及利息   │   被害人     │
 │    │            │                │              │              │
 ├──┼──────┼────────┼───────┼───────┤
 │    │            │                │              │              │
 │    │            │                │              │              │
 │  一│  87.1月    │  台南市○○街  │  十萬元      │    辛○○    │
 │    │  中旬某日  │  七十七之一號  │  利息三萬五  │              │
 │    │            │                │  千元        │              │
 │    │     │                │  借期十天    │              │
 │    │            │                │              │              │
 ├──┼──────┼────────┼───────┼───────┤
 │    │            │                │              │              │
 │  二│  87.3.30   │  台南市建平    │  十萬元      │    庚○○    │
 │    │            │  七街六九三號  │  利息三萬    │              │
 │    │            │                │  五千元      │              │
 │    │            │                │  借期十天    │              │
 │    │            │                │              │              │
 ├──┼──────┼────────┼───────┼───────┤
 │    │            │                │              │              │
 │    │            │                │              │              │
 │  三│  87.4月初  │  高雄市○○路  │  十五萬元    │    戊○○    │
 │    │  某日      │  五號四樓      │  利息四萬五  │              │
 │    │            │                │  千元        │              │
 │    │            │                │  借期九天    │              │
 │    │            │                │              │              │
 ├──┼──────┼────────┼───────┼───────┤
 │    │            │                │              │              │
 │  四│  87.10.29  │  嘉義縣民雄鄉  │  十七萬元    │    乙○○    │
 │    │            │  福樂村埤角十  │  利息四萬元  │              │
 │    │            │  六號之十七三樓│  借期十天    │              │
 │    │            │                │              │              │
 │    │            │                │              │              │
 ├──┼──────┼────────┼───────┼───────┤
 │    │            │                │              │              │
 │  五│   87.11.27 │   嘉義市○○街 │   一萬元預扣 │    甲○○    │
 │    │         │   一七五之一號 │   利息三千元 │              │
 │    │            │   前           │   借期十天   │              │
 │    │            │                │   共借十五次 │              │
 │    │            │                │   六十五萬元 │              │
 └──┴──────┴────────┴───────┴───────┘


司法院資訊處製作；財團法人民間司法改革基金會備份。
